臺灣士林地方法院刑事判決　　　　　　　95年度訴字第1209號
公　訴　人　臺灣士林地方法院檢察署檢察官
被　　　告　丁○○
　　　　　　丙○○
上列被告等因偽造文書案件，經檢察官提起公訴（95年度偵字第
11066 號），被告等於準備程序中就被訴事實為有罪之陳述，本
院合議庭裁定改由受命法官獨任依簡式審判程序審理，並判決如
下：
    主  文
丁○○、丙○○共同行使偽造私文書，足以生損害於公眾及他人
，各處有期徒刑參月，如易科罰金，均以銀元參佰元即新臺幣玖
佰元折算壹日。均緩刑貳年。如附表所示偽造之甲○○、乙○○
名義之印章、印文及署押均沒收。
    事  實
一、丁○○、丙○○為夫妻，因感情不睦，丙○○欲與丈夫丁○○協議離婚，惟欠缺證人2 名在場見證及簽章於離婚協議書
    ，竟單獨基於偽造私文書之犯意，未經其胞兄甲○○、胞弟
    乙○○同意，先於民國93年6 月14日上午10時許，至臺北市
    內湖區○○街吉利鎖匙行，利用不知情之刻印人員偽造甲○○、乙○○名義之印章各1 枚後，返回臺北市○○區○○路
    2 段109 巷14號3 樓住處，在丁○○之面前，以一行為同時
    接續於離婚協議書上證人欄，偽造甲○○、乙○○之署押（
    即署名）、出生年月日、身分證字號及住址，並蓋用上開偽
    造之甲○○、乙○○名義印章，表示甲○○、乙○○2 人親
    自在場見證丁○○與丙○○2 人協議離婚，而偽造該私文書
    ，足以生損害於甲○○及乙○○。嗣丁○○、丙○○均明知
    其2 人簽訂離婚協議書時並無任何證人在場見證，且離婚協
    議書上甲○○、乙○○之簽名、印文均係丙○○自行所偽造
    ，竟基於行使偽造私文書及使公務員登載不實事項於職務上
    所掌公文書之犯意聯絡，旋即於同日上午11時許，共同持該
    離婚協議書前往位於臺北市內湖區○○○路○ 段99號3 樓臺
    北市內湖區戶政事務所辦理離婚登記申請，並行使該離婚協
    議書予不知情之戶政事務所承辦公務員，致該公務員將丁○○、丙○○業經證人甲○○、乙○○見證離婚之不實事項，
    登載於職務上所掌管之離婚登記申請書及戶籍資料公文書上
    ，足以生損害於甲○○、乙○○及內湖戶政事務所對於戶籍
    管理之正確性。嗣丙○○於94年12月14日向臺灣士林地方法
    院檢察署檢察官自首上開犯罪，表示願意接受裁判，始知上
    情。
二、案經丙○○自首由臺灣士林地方法院檢察署檢察官偵查起訴
    。
    理  由
一、上揭犯罪事實，業據被告丁○○、丙○○於本院審理時坦承
    不諱，核與證人甲○○、乙○○於檢察事務官偵查中證述之
    情節相符（檢察官及被告等均同意有證據能力），且有內湖
    戶政事務所95年1 月17日北市內戶二字第09530067300 號函
    及所附之離婚登記申請書、離婚協議書影本各1 紙、法務部
    戶役政連結作業系統登記資料1 份及如附表編號1 所示偽造
    之甲○○、乙○○印章各1 枚附卷可證，足見被告2 人自白
    與事實相符。本案事證明確，被告2 人犯行堪以認定，應依
    法論科。
二、核被告丁○○、丙○○所為，均係犯刑法第216條、第210條
    行使偽造私文書罪及同法第214 條使公務員登載不實罪。被
    告丁○○、丙○○2 人間就上開犯行，具有犯意之聯絡與行
    為之分擔，均為共同正犯。被告丙○○偽造印章之行為及偽
    造印文、署押之行為，皆屬偽造私文書行為之部分行為，且
    該偽造私文書之低度行為又為行使之高度行為所吸收，均不
    另論罪，而僅成立行使偽造私文書1 罪。被告丙○○利用不
    知情之刻印人員偽造印章，為間接正犯。
三、按被告2 人行為後，94年2 月2 日修正公布之刑法，已於95
    年7 月1 日施行，其中第2 條第1 項「行為後法律有變更者
    ，適用行為時之法律。但行為後之法律有利於行為人者，適
    用最有利於行為人之法律」之規定，係規範行為後法律變更
    所生新舊法律比較適用之準據法，於刑法修正施行後，自應
    適用該修正後之第2 條第1 項之規定，為「從舊從輕」之比
    較。又比較新舊法時，應就罪刑有關之共犯、未遂犯、想像
    競合犯、牽連犯、連續犯、結合犯，以及累犯加重、自首減
    輕暨其他法定加減原因（如身分加減）與加減例等一切情形
    ，綜其全部罪刑之結果而為比較後，再適用有利於行為人之
    法律處斷，而不得一部割裂分別適用不同之新舊法（最高法
    院95年度第8 次刑事庭會議決議參照）。經查：
  (一)修正後刑法第28條關於成立共同正犯之標準，將原來共同正
    犯之共同「實施」犯罪，改為共同「實行」犯罪，剔除完全
    未參與犯罪相關行為之「實行」的「陰謀共同正犯」及「預
    備共同正犯」，是修正後之共同正犯之可罰性要件之範圍業
    已變更減縮，惟對本件被告2 人而言，其均已參與上開論罪
    部分之實行行為，修正前後之規定，無何有利或不利之情形
    。
  (二)被告丙○○行為時之刑法第62條規定：「對於未發覺之罪自
    首而受裁判者，減輕其刑。但有特別規定者，依其規定。」
    。修正後刑法第62條則規定：「對於未發覺之罪自首而受裁
    判者，得減輕其刑。但有特別規定者，依其規定。」，即被
    告丙○○如符合自首要件，依修正前刑法之規定，必減輕其
    刑，然依新刑法之規定，法院仍得裁量是否減輕其刑。經比
    較新舊法後，自應以上開修正前之規定較有利於被告。
  (三)罰金刑部分，刑法分則編各罪所定罰金刑之貨幣單位原為銀
    元，修正前刑法第33條第5 款規定「罰金：1 元（銀元）以
    上。」，而依罰金罰鍰提高標準條例規定，就72年6 月26日
    前修正之刑法部分條文罰金數額提高2 至10倍，其後修正者
    則不提高倍數，並依現行法規所定貨幣單位折算新臺幣條例
    規定，以銀元1 元折算新臺幣3 元；修正後刑法第33條第5
    款規定「罰金：新臺幣1,000 元以上，以百元計算之」，刑
    法第33條第5 款所定罰金貨幣單位經修正為新臺幣後，刑法
    分則各罪所定罰金刑之貨幣單位亦應配合修正為新臺幣，為
    使刑法分則編各罪所定罰金之最高數額與刑法修正前趨於一
    致，乃增訂刑法施行法第1 條之1 「中華民國94年1 月7 日
    刑法修正施行後，刑法分則編所定罰金之貨幣單位為新臺幣
    。94年1 月7 日刑法修正時，刑法分則編未修正之條文定有
    罰金者，自94年1 月7 日刑法修正施行後，就其所定數額提
    高為30倍。但72年6 月26日至94年1 月7 日新增或修正之條
    文，就其所定數額提高為3 倍」。從而，刑法分則編各罪所
    定罰金刑之最高數額，於上開規定修正後並無不同，惟修正
    後刑法第33條第5 款所定罰金刑最低數額，較之修正前提高
    ，自以修正前刑法第33條第5 款規定較有利於被告。
  (四)經就上述各條文之修正前後規定為綜合比較，並揆諸首揭說
    明，自應整體適用上開被告等行為時之修正前刑法規定。被
    告丙○○在本案犯罪未發覺之前，即主動向臺灣士林地方法
    院檢察署檢察官坦承犯罪，表示願意接受裁判，符合自首之
    條件，應依修正前刑法第62條前段規定減輕其刑。又被告2
    人共同以一個行使行為，同時行使偽造之甲○○、乙○○為
    協議離婚證人之私文書，並使公務員登載不實事項於職務上
    所掌公文書，而觸犯3 罪名，為想像競合犯，應依刑法第55
    條規定（刑法第55條想像競合之規定修法後僅有文字之變動
    ，非法律之變更，應逕行適用修正後之新法），從一較重之
    行使偽造私文書罪處斷，公訴人認2 者有方法、目的關係，
    應成立牽連犯，尚有未洽。
  (五)另修正刑法係自95年7 月1 日起施行，在此之前，刑法分則
    編有關罰金刑之貨幣單位係銀元；且依刑法分則編應處罰金
    者，應適用罰金罰鍰提高標準條例第1 條之規定；亦即應按
    各該具體條文制定或修正之時間先後，定其提高之倍數。惟
    被告行為後，刑法施行法增訂第1 條之1 ，於95年6 月14日
    經總統公布，並自同年7 月1 日起施行；該條規定：「中華
    民國94年1 月7 日刑法修正施行後，刑法分則編所定罰金之
    貨幣單位為新臺幣。94年1 月7 日刑法修正時，刑法分則編
    未修正之條文定有罰金者，自94年1 月7 日刑法修正施行後
    ，就其所定數額提高為30倍。但72年6 月26日至94年1 月7
    日新增或修正之條文，就其所定數額提高為3 倍」。亦即自
    95年7 月1 日起，刑法分則編所定罰金之貨幣單位，由原來
    之銀元改為新臺幣；且94年1 月7 日刑法修正時，刑法分則
    編未修正之條文定有罰金者，自95年7 月1 日起，有關罰金
    之數額提高為30倍。本案被告等所犯刑法第214 條之罪自24
    年7 月1 日施行後即未再修正，依增訂刑法施行法第1 條之
    1 之規定，其罰金以新臺幣為單位，數額應提高30倍。此與
    增訂前之罰金以銀元為單位，且適用罰金罰鍰提高標準條例
    第1 條前段之結果應提高10倍，而新臺幣與銀元之比例為1
    ：3 ，換算結果亦為30倍者，並無不同。亦即增訂刑法施行
    法第1 條之1 之意旨，僅在使刑法規範之罰金刑之貨幣單位
    ，一律改為新臺幣，並使增訂前後有關罰金刑提高之倍數一
    致，對被告而言，並無有利、不利之比較適用之問題，且此
    增訂之規定應屬罰金罰鍰提高標準條例第1 條但書之情形，
    當無同條前段規定之適用，自應逕行適用刑法施行法第1條
    之1 之規定。
四、爰審酌被告丁○○、丙○○2 人並無前科紀錄，此有臺灣高
    等法院被告前案紀錄表在卷可按，素行良好、其等一時思慮
    未周而貪圖方便之犯罪動機，其中被告丙○○雖主動偽造印
    章、印文進而為偽造文書犯行，但已自首犯罪，被告丁○○
    僅參與事後行使偽造私文書及使公務員登載不實之犯行，2
    人惡性尚非重大、對社會所生損害亦屬輕微及事後均已坦承
    錯誤、顯有悔意等一切情狀，均量處如主文所示之刑。又修
    正前刑法第41條第1 項前段規定：「犯最重本刑為5 年以下
    有期徒刑以下之刑之罪，而受6 個月以下有期徒刑或拘役之
    宣告，因身體、教育、職業、家庭之關係或其他正當事由，
    執行顯有困難者，得以1 元以上3 元以下折算1 日，易科罰
    金。」，而被告行為時之易科罰金折算標準，依95年7 月1
    日修正條文施行前罰金罰鍰提高標準條例第2 條前段之規定
    （該條業經總統於95年5 月17日公布刪除，並自95年7 月1
    日失效），就其原定數額提高為100 倍折算1 日，則被告行
    為時之易科罰金折算標準，應以銀元100 元至300 元折算1
    日，經折算為新臺幣後，係以新臺幣300 元至900 元折算為
    1 日；惟修正後之刑法第41條第1 項前段則規定：「犯最重
    本刑為5 年以下有期徒刑以下之刑之罪，而受6 個月以下有
    期徒刑或拘役之宣告者，得以新臺幣1,000 元、2,000 元或
    3,000 元折算1 日，易科罰金。」，比較修正前後之易科罰
    金折算標準，依刑法第2 條第1 項前段之規定，應適用修正
    前刑法第41條第1 項前段及修正前罰金罰鍰提高標準條例第
    2 條前段之規定諭知其易科罰金之折算標準，以示懲儆。被
    告2 人行為後，有關緩刑之規定雖亦經修正，惟緩刑之規定
    ，並非關於行為可罰性之刑罰法律規範，應無修正後刑法第
    2 條第1 項之適用，故犯罪在刑法修正施行前，於刑法修正
    施行後裁判，關於緩刑之宣告，自應適用修正後刑法第74條
    之規定，此有最高法院95年度第8 次刑事庭會議紀錄可佐，
    被告2 人前未受有期徒刑以上刑之宣告，因一時之失慮而觸
    犯刑典，且犯罪後已知悔悟，坦承犯行，本院認被告2 人經
    此次罪刑之宣告後，應知警惕，而無再犯之虞，所宣告之刑
    以暫不執行為適當，爰均併宣告緩刑2 年，以勵自新。
五、如附表所示偽造之甲○○、乙○○名義之印章、印文及署押
    （即署名），均應依刑法第219 條規定宣告沒收。
據上論斷，應依刑事訴訟法第273 條之1 第1 項、第299 條第1
項前段，刑法第2 條第1 項前段、第216 條、第210 條、第214
條、修正前刑法第28條、第62條前段、第41條第1 項前段、修正
後刑法第55條、第74條第1 項第1 款、刑法第219 條，修正前罰
金罰鍰提高標準條例第2 條，刑法施行法第1 條之1 第1 項、第
2 項前段，現行法規所定貨幣單位折算新臺幣條例第2 條，判決
如主文。
本案經檢察官林宏松到庭執行職務。
中　　華　　民　　國　　96　　年　　2 　　月 　　 9　　日
　　　　　　　　　刑事第一庭法　官　雷雯華
以上正本證明與原本無異。
如不服本判決，應於判決送達後10日內，向本院提出上訴狀。
                            書記官  陳如玲
中　　華　　民　　國　　96　　年　　2 　　月　　9 　　日
附表
┌─┬─────────────┬───┬────┐
│編│應  沒  收  物  品  名  稱│數  量│備   註 │
│號│                          │      │        │
├─┼─────────────┼───┼────┤
│１│偽造之甲○○、乙○○名義印│2 枚  │參見95年│
│  │章。                      │      │他字57號│
│  │                          │      │卷第36頁│
│  │                          │      │卷附    │
├─┼─────────────┼───┼────┤
│２│被告丁○○、丙○○民國93年│2 枚  │參見同上│
│  │6 月14日訂立之離婚協議書上│      │卷第6 頁│
│  │證人欄內偽造之甲○○、王金│      │        │
│  │樹名義署押（即署名）。    │      │        │
├─┼─────────────┼───┼────┤
│３│被告丁○○、丙○○民國93年│2 枚  │同上    │
│  │6 月14日訂立之離婚協議書上│      │        │
│  │證人欄內偽造之甲○○、王金│      │        │
│  │樹名義印文。              │      │        │
│  │                          │      │        │
└─┴─────────────┴───┴────┘
附錄本案論罪科刑法條之依據：
刑法第216條
行使第210條至第215條之文書者，依偽造、變造文書或登載不實
事項或使登載不實事項之規定處斷。
刑法第210條
偽造、變造私文書，足以生損害於公眾或他人者，處5 年以下有
期徒刑。
刑法第214條
明知為不實之事項，而使公務員登載於職務上所掌之公文書，足
以生損害於公眾或他人者，處3 年以下有期徒刑、拘役或500 元
以下罰金。
